臺灣高等法院刑事判決　　　　　　　　　　　　　九十一年度上訴字第二一七號
　　上　訴　人　甲○○
　　即　被　告
右上訴人因偽造文書案件，不服臺灣板橋地方法院九十一年度訴字第四五三號，中華
民國九十一年六月二十日第一審判決（起訴案號：臺灣板橋地方法院檢察署九十一年
度偵字第二０三六號）提起上訴，本院判決如左：
    主  文
上訴駁回。
    事  實
一、甲○○曾因竊盜案件，於民國（下同）八十五年間經臺灣彰化地方法院判處罰金
    五千元確定，於八十五年六月五日完納罰金執行完畢（不構成累犯），又因違反
    電信法案件，於八十八年一月七日經臺灣臺中地方法院判處有期徒刑一年一月確
    定，甫於八十九年三月二十二日執行完畢，仍不知悔改，為掩飾自己無照駕駛之
    交通違規行為，見友人乙○○因借車而留在自己使用之Ｋ七—九二六五號自用小
    客車上之汽車駕駛執照，竟基於概括犯意：
(一)、先於九十年六月十日三時許，駕駛前開小客車行經臺中縣清水鎮○○路上某處，
    遭臺中縣警察局清水分局明秀派出所警員取締改裝排氣管及裝設雷達測速器等交
    通違規時，出示乙○○之汽車駕駛執照供警員查驗，並據以製作舉發違反道路交
    通管理事件通知單，並在警員製作完成之舉發違反道路交通管理事件通知單移送
    聯「收受通知聯者簽章」欄偽造「乙○○」署押，表示知悉為警舉發違規及已收
    受通知之證明，旋交付取締警員以行使之，足生損害於交通監理單位對於交通違
    規事件處罰之正確性及乙○○。
(二)、次基於承前之概括犯意，於九十年十月二十二日二十二時五十九分許，駕駛前開
    小客車，行經臺北縣中和市○○路四五六巷巷口，遭臺北縣警察局中和分局員山
    派出所警員取締酒醉駕車交通違規時，又出具乙○○之汽車駕駛執照供警員查驗
    並據以製作舉發違反道路交通管理事件通知單，並在警員製作完成之舉發違反道
    路交通管理事件通知單移送聯「收受通知聯者簽章」欄偽造「乙○○」署名，表
    示知悉為警舉發違規及已收受該違規通知單之證明，旋交付取締警員以行使之，
    亦足生損害於交通監理單位對於交通違規事件處罰之正確性及乙○○。
(三)、嗣甲○○於九十年十一月十七日十八時五十分許，駕駛上開小客車行經彰化縣彰
    化市○○路與永安路口，因交通違規遭警取締時，復持乙○○之汽車駕駛執照供
    警查驗，警員察覺甲○○之長相與乙○○汽車駕駛執照上之照片有異，甲○○於
    警員知悉前開兩張舉發違反道路交通管理事件通知單有偽前，自首而接受裁判。
二、案經彰化縣警察局彰化分局報請臺灣彰化地方法院檢察署檢察官呈請臺灣高等法
    院檢察署令轉臺灣板橋地方法院檢察署檢察官偵查起訴。
    理  由
一、上訴人即被告甲○○經合法傳喚雖未到庭，其於警訊、偵查、原審固坦承於右開
    時、地，持乙○○之汽車駕駛執照供警員查驗並在警員製作之舉發違反道路交通
    管理事件通知單「收受通知聯者」欄偽簽「乙○○」署押，表示知悉為警舉發違
    規及收受通知之證明，並交付取締警員以行使之事實，然否認有何偽造私文書犯
    行，辯稱略以：「使用乙○○之汽車駕駛執照並於舉發違反道路交通管理事件通
    知單「收受通知聯者」欄簽署「乙○○」署名，皆係事前徵得陳茂秋之同意」云
    云。然查：
(一)、右開犯罪事實，業據被告在警訊及偵查坦承不諱（警卷第四頁反面、偵卷第六頁
    反面），而被告使用證人乙○○之駕駛執照並偽簽乙○○署押，並未經證人乙○
    ○同意等情，業據被告於警訊陳稱：「（你使用乙○○之駕照是否有經過他本人
    同意？）沒有」、「（乙○○是否曾向你催討他之駕照？）有」、「（你為何沒
    還他駕照？）因為在台北工作無法拿下來還他」等語明確（警卷第四頁），核與
    證人陳茂秋在警訊及偵查中證稱：「（你駕照為何會在甲○○身上？以前曾經跟
    甲○○借過車輛，駕照放在車上忘記拿下來」、「（是否同意甲○○使用你駕照
    ？）我並不知道甲○○有使用我的駕照」、「（你是否有向甲○○催討要拿回你
    的駕照？）我向甲○○催討要拿回我駕照，但甲○○人在台北一直沒有拿回來」
    、「（你是否知道甲○○為何要拿你駕照冒名頂替？）我不知道」（警卷第五頁
    反面、第六頁正面）等語相符，堪信被告右開出示乙○○駕駛執照及簽署乙○○
    署押之行為，事前並未徵得證人乙○○之同意，而證人乙○○對此亦不知情。
(二)、復有證人乙○○領回汽車駕駛執照之贓物認領保管單、臺中縣警察局九十年六月
    十日中縣警交字第Ｈ00000000號舉發違反道路交通管理事件通知單移送
    聯及臺北縣警察局九十年十月二十二日北縣警交字第Ｃ00000000號舉發
    違反道路交通管理事件通知單移送聯（其上有乙○○署押）在卷可查。
(三)、被告雖於原審及本院調查時改稱：「駕照是乙○○借我用的，在罰單上簽乙○○
    的名字，也是得到乙○○的同意」（原審卷第二十七頁）、「是乙○○看到我被
    開很多紅單，所以在去年（九十年）二、三月‧‧是他說他那一陣子都沒有在用
    駕照，所以要借給我用到他自己有車為止，‧‧他駕照既然借給我全權使用，就
    包含了用他名字的意思，所以違規當然就可以簽他的名字」（原審卷第三一頁）
    、「他有說要借給我駕照，但是如果開罰單，要自己繳」（本院卷第二四頁）云
    云，證人乙○○在原審及本院調查時亦改稱：「九十年初約在一、二月間某一天
    的晚上，被告沒有跟我提，是我主動借給他的，因為我看他被開了很多紅單，‧
    ‧，我為了讓他不要再被罰，所以主動把我的駕照借給他用」、「（是被告要求
    的，還是你主動借給他的？）是我主動的」云云，然此均核予警訊及偵查被告之
    供述及證人乙○○之證述內容不符。
(四)、被告對於取得證人乙○○汽車駕駛執照之始末，在原審陳稱：「是乙○○看到我
    被開很多紅單，所以在去年二、三月在什麼地方我真的不記得，是他說他那一陣
    子都沒有在用駕照，所以要借給我用到他自己有車為止，他沒有跟我說過有其他
    的違規可不可以簽他的名字」云云（原審卷第三一頁），然卻於本院調查時改稱
    ：「（在何時、何地借的？）在車上，我們原來住在台中太平，在九十年十一月
    ，有一天晚上，我們往太平路上，大約在傍晚，應該是要去我家，他主動要借我
    駕照」云云，被告對於取得證人乙○○汽車駕駛執照之時間、地點，前後供述不
    一，且核與證人陳茂秋證稱：「九十年初約在一、二月間某一天的晚上」、「當
    時我們兩個在車上我還主動跟他說如果有別的違規，就簽我的的名字」（原審卷
    第二八頁、第二九頁）等情俱不相符，已值懷疑。又證人乙○○對於交付汽車駕
    駛執照之地點，先在原審證稱：「在台中縣太平市○○○道路上，當時我們兩個
    在車上，就是他開的Ｋ七—九二六五號的車上，我跟他說駕照借你用」云云（原
    審卷第二九頁），然於本院調查時，竟又改稱：「（駕照在何處借的？）我住太
    平，他（被告）開車來我家，到我家工廠，下車來找我，他要向我借駕照」云云
    （本院卷二五頁），衡之被告與證人乙○○在原審及本院調查中，對於被告如何
    取得證人乙○○汽車駕駛執照之始末，陳述前後不一，互核亦非相符，足見被告
    所辯係證人乙○○主動借予汽車駕駛執照，並主動同意被告簽用乙○○署押云云
    ，係屬虛構之詞，證人乙○○在證稱係主動將汽車駕駛執照借予被告，並同意被
    告簽署其姓名云云，顯為不實，均不可採。
(五)、證人乙○○於原審及本院調查中，雖以警察刑求為抗辯，欲翻異在警訊及偵查所
    為證述，並陳稱：「警訊中所言不實，因為我害怕被打，所以我說我沒有借給甲
    ○○，之前我有說過，我借給甲○○，但警察不相信」、「（有無被刑求？）我
    有因為甲○○被刑求」、「我是晚上被刑求的，在主管室內，他（主管）用手掌
    打我的肩膀跟手臂，用筆記簿丟我的頭，但都沒有成傷」（原審卷第三三頁）、
    「（當天被訊問時是被人家帶到一個房間訊問，共有幾人訊問你？）是先由主管
    訊問我，再由蘇威仁警員訊問筆記，接受訊問的房間有門，門是關起來的，他們
    一開始是先問我，紅單上的簽名是誰簽的，我說是我簽的，但他們認為是甲○○
    簽的，不相信我說的話，主管就打我背部、胸膛，還拿簿子丟我的頭，還用髒話
    罵我，不過罵什麼我忘記了，我因此就怕到了，所以作不利於甲○○的證言，警
    員先念答案要我照著說，做完筆錄後，我離開接受訊問的辦公室，派出所內我有
    六、七個朋友，關心我接受訊問的情形，問我有沒有被打，因為我走出辦公室的
    時候顫抖害怕，我朋友都看到了」云云（原審卷第六三頁）；被告在原審及本院
    調查中，亦辯稱：「因聞乙○○遭刑求，心生畏懼，而配合作成筆錄」、「警訊
    中我害怕會牽連乙○○，所以我就說他不知道，在檢察官那裡我也是怕牽連乙○
    ○，所以還是說他不知情」（原審卷第三一頁）、「（有無看到乙○○被刑求？
    ）沒有看到乙○○被刑求」、「（有無其他異狀？）我沒有看到他身上有傷，不
    過我有聽到警察局主管罵人跟丟東西的聲音」（原審卷第三二頁）、「我是因為
    當時怕乙○○受到法律的制裁，我才這樣說的」（本院卷第二二頁）云云。然查
    ，證人乙○○對於接受警訊當時，主管究竟是打伊之肩膀、手臂，或是背部、胸
    膛，前後供述不一，其辯稱遭到刑求等情，已值懷疑。
(六)、證人即案發當日參與處理本案之彰化縣警察局彰化分局民生派出所警員許中彥，
    對於本件訊問被告及證人之過程，在原審證稱：「當時訊問（被告）是由蘇威仁
    進行，我並沒有參與，但我有在旁邊看，乙○○也是由蘇威仁訊問，過程中，我
    為了瞭解案情，也有問他們問題，不過筆錄是蘇威仁在做的，證人乙○○與被告
    是在不同的辦公室接受訊問，我也有訊問證人乙○○，由於辦公室同仁進出頻繁
    ，所以門是不關的，在裡面說話正常音量下外面也應該可以聽得到」、「我記得
    當時被告一開始是不承認的，他當時私下有向我表示，預定在今年一月底結婚，
    害怕因為這件事情坐牢，而無法順利結婚，又被告是證人乙○○來了後知道訊問
    結果不利於他，他才承認的」等語（原審卷第六三頁），證人即案發當日取締被
    告交通違規並負責訊問被告及證人乙○○之同派出所警員蘇威仁亦證稱：「被告
    跟證人乙○○接受訊問的辦公室雖不在同一間，但就在隔壁，門也沒有關」、「
    （被告指稱你們訊問時有不當取供的情形是否如此？）絕對沒有，我們是先問證
    人乙○○，確定他沒有同意被告使用駕照，才回過頭來訊問被告，對被告並沒有
    先入為主的觀念」等語（原審卷第六四頁）。互核證人許中彥與蘇威仁上開證述
    內容，並無不符，且觀之彰化縣警察局彰化分局民生派出所訊問被告及證人之辦
    公室照片（原審卷第九一頁至第九四頁），被告接受訊問之處所無門，牆壁上有
    大片玻璃窗戶可觀看房間內情形，而證人乙○○接受訊問之處所則為巡佐辦公室
    ，設有木門，門上開有方形之小窗，且該二房間均緊鄰大辦公室，木門之隔音效
    果衡情亦非良好，該訊問處所幾無隱密性可言，而被告及證人乙○○均自承訊問
    當時有多位親友、同事到場關切，並在緊鄰訊問處所之大辦公室等候，綜合上情
    以觀，實難認為本件警察之訊問，有實施違法取供之可能，被告及證人陳茂秋辯
    稱本件警訊中有強暴脅迫取供情事，已非可信。
(七)、證人即被告友人蕭進坤對於證人乙○○有無遭違法取供等情，雖於原審證稱：「
    證人乙○○在訊問的時候我記得他接受訊問的辦公室有關上，但我還是聽得到主
    管在裡面大小聲」、「（主管大小聲你聽得很清楚？）是的」、「就是在問證人
    乙○○有沒有出借駕照給被告，也有聽到主管把簿冊丟到地上的聲音，有聽到三
    、四次，證人乙○○接受訊問的時候，被告在另一個房間，是否同時被問，我就
    不清楚了，證人乙○○接受訊問後走出來時，我便去質問主管，你怎麼打我朋友
    ，主管說不過是推他胸部二下而已，主管講這個話大家都有聽到」（原審卷六六
    頁）、證人即被告朋友賴照明雖亦證稱：「那裡有好幾個房間，我有沒有注意到
    那裡的房間是不是開著，也不知道被告及證人乙○○在那個房間裡，但是我有聽
    到房間裡有傳來罵髒話的聲音，但罵的是什麼髒話我已經忘了，誰罵的我也不知
    道，我有聽到東西被摔的聲音，但是摔什麼我無法確定，何人先接受訊問我不知
    道，但我記得沒有看到證人乙○○，但看到甲○○坐在外面的椅子上，至於甲○
    ○被問了沒有我就不清楚了，一直到我隨證人離開派出所為止，我都看到甲○○
    坐在那個椅子上，證人乙○○被訊問完走出來時，我看他的表情怪怪的，好像快
    哭出來，當時我就問他是不是被打了，他說是的，我就問主管為什麼會打我朋友
    ，主管說沒有打，只是拍我朋友肩膀，但是證人乙○○的眼神流露出無辜的表情
    ，所以我判斷他確實被打，他也是這麼說的，事後他還指認打他的人就是主管」
    云云（原審卷第六七頁、第六八頁），然查：證人蕭進坤、賴照明對於證人乙○
    ○被打之事，既俱未親自聞見，而係根據證人乙○○之陳述及表情神態加以研判
    ，則證人蕭進坤、賴照明證稱證人陳茂秋有被打云云，核屬證人之個人意見或推
    測之詞，已非可採。又證人蕭進坤證稱：「主管說不過是推他（證人乙○○）胸
    部二下而已」，核與證人賴照明證稱：「主管說沒有打，只是拍我朋友肩膀」等
    情不符，亦與證人乙○○陳稱：「他（主管）用手掌打我的肩膀跟手臂」（原審
    卷第三三頁）、「主管就打我背部、胸膛，還拿簿子丟我的頭」等情（原審卷六
    九頁）有異，均值懷疑。況證人蕭進坤、賴照明對於證人乙○○受訊問時，被告
    所處位置，及應訊時房門是否關上，亦未能為明確且一致之陳述，足見證人蕭進
    坤、賴照明在原審為有利於被告之證言，均屬臨訟串飾，顯係迴護之詞，不足採
    信。
(八)、綜上，本案事證明確，被告辯稱：「使用乙○○之駕駛執照及簽用乙○○姓名，
    事先得乙○○同意」云云，洵屬卸責之詞，被告犯行堪予認定。
二、論罪科刑部分：
(一)、被告於前開二舉發違反道路交通管理事件通知單「收受通知聯者簽章」欄偽造「
    乙○○」署押，依習慣係表示知悉為警舉發違規及已收到該違規通知單之證明，
    有收據之性質（八十三年度台上字第六六三一號判例），並旋交回取締警員而對
    於該文書之內容有所主張，足生損害於交通監理單位對於交通違規事件處罰之正
    確性及乙○○，核被告所為，係犯刑法第二百十六條、第二百十條之行使造私文
    書罪。其偽造署押，為偽造私文書之部分行為，偽造私文書之低度行為，又為行
    使偽造私文書之高度行為所吸收，均不另論罪。被告先後二次犯行，其時間緊接
    ，觸犯構成要件相同之罪名，顯係基於概括犯意為之，為連續犯，依刑法第五十
    六條之規定，以一罪論，並加重其刑。被告前因違反電信法，經臺灣臺中地方法
    院判處有期徒刑一年一月確定，於八十九年三月二十二日縮刑期滿執行完畢，此
    有刑案資料查註記錄表附於九十一年度偵字第二０三六號偵查卷宗可按，於五年
    內再犯本件最重本刑為有期徒刑以上之罪，為累犯，應依刑法第四十七條規定加
    重其刑，並遞加重之。本案查獲之經過，業據證人蘇威仁證稱：「當天我執行單
    警巡邏防搶勤務時，發現被告駕車違規，被我攔停，我要他出示行照駕照，他便
    拿出證人乙○○的駕照給我看，我發現駕照上的相片與被告本人差異太大，便質
    問他，被告為取信於我，便主動拿出二張以證人乙○○名義簽收的告發單給我看
    ，但我還是覺得可疑，繼續盤問他，他才鬆口說他不是證人乙○○，並承認說出
    示的二張告發單是他違規而以證人乙○○的駕照給警察開單的」等語明確（原審
    卷第六十四頁），則被告係於有偵查犯罪權限之公務員尚未知悉右開犯罪事實前
    ，即自行向有偵查犯罪權限之公務員申告犯罪並接受裁判，應依刑法第六十二條
    前段規定，減輕其刑，公訴意旨就被告有自首情事，漏未審酌，容有未洽，附此
    敘明。被告同有刑之加重及減輕事由，應依法先加後減。
(二)、原審認被告罪證明確，並適用刑法第五十六條、第二百十六條、第二百十條、第
    四十七條、第六十二條前段、第四十一條第一項前段、第二百十九條、罰金罰鍰
    提高標準條例第二條之規定，審酌被告前曾犯竊盜案件，於八十五年間經臺灣彰
    化地方法院判處罰金五千元確定，於八十五年六月五日完納罰金執行完畢，仍不
    思檢點，再犯本罪，及否認犯行之犯後態度，兼衡其智識程度、犯罪所生損害等
    情，量處有期徒刑陸月，如易科罰金，以佰元折算壹日，並就臺中縣警察局九
    十年六月十日中縣警交字第Ｈ00000000號舉發違反道路交通管理事件通
    知單移送聯「收受通知聯者簽章」欄位內偽造之「乙○○」署名及及臺北縣警察
    局九十年十月二十二日北縣警交字第Ｃ00000000號舉發違反道路交通管
    理事件通知單移送聯「收受通知聯者簽章」欄位內偽造之「乙○○」署名，依法
    宣告沒收，其認事用法並無違誤，量刑亦稱妥適，上訴意旨仍執前詞，否認犯罪
    ，指摘原判決不當，為無理由，應予駁回。
三、上訴人即被告經合法傳喚無正當之理由不到庭（九十一年八月二十一日查詢無在
    監紀錄見卷附法務部在監在押資料表），有送達證書在卷可稽，爰不待其陳述逕
    行判決，併此敘明。
據上論斷，應依刑事訴訟法第三百七十一條、第三百六十八條判決如主文。
本案經檢察官王安明到庭執行職務。
中      華      民      國      九十一      年    九    月      四      日
                              臺灣高等法院刑事第七庭
                                  審判長法  官   吳  啟  民
                                        法  官   林  瑞  斌
                                        法  官   施  俊  堯
右正本證明與原本無異。
如不服本判決，應於判決收受送達後十日內向本院提出上訴書狀，其未敘述上訴
之理由者並得於提起上訴後十日內向本院補提理由書（均須按他造當事人之人數
附繕本）。
                                        書記官   陳  彥  蕖
中      華      民      國      九十一      年    九    月      四      日
附錄    本判決論罪科刑法條：
中華民國刑法第二百一十條
 (偽造變造私文書罪)
偽造、變造私文書，足以生損害於公眾或他人者，處五年以下有期徒刑。
中華民國刑法第二百一十六條
 (行使偽造變造或登載不實之文書罪)
行使第二百十條至第二百十五條之文書者，依偽造、變造文書或登載不實
事項或使登載不實事項之規定處斷。
